【裁判字號】    98,上易,167
【裁判日期】    980421
【裁判案由】    偽造文書
【裁判全文】
臺灣高等法院臺南分院刑事判決         98年度上易字第167號
上  訴  人  臺灣嘉義地方法院檢察署檢察官
被      告  甲○○
上列上訴人因被告偽造文書案件，不服臺灣嘉義地方法院98年度
易字第58號中華民國98年2月5日第一審判決（起訴案號：臺灣嘉
義地方法院檢察署97年度偵字第2095號），提起上訴，本院判決
如下：
    主  文
上訴駁回。
    理  由
一、本件聲請簡易判決處刑意旨以：被告甲○○明知印尼籍女子
    WARONAH（中文譯名：黃如娜，下稱黃如娜），欲以假結婚
    之方式來臺工作，為使黃如娜能順利來臺，於不詳時地要求
    黃清山擔任黃如娜之夫。2人於民國94年間至印尼國，甲○
    ○、黃如娜、黃清山即共同基於行使使公務員登載於職務上
    所掌公文書之犯意聯絡，先由黃如娜與黃清山共同於94年2
    月21日，在印尼國西爪哇省、蘇邦縣區、吉卡翁鎮區之宗教
    事務所虛偽辦理結婚登記，取得結婚證明書。被告並於同年
    不詳時地，將結婚登記相關資料交予黃清山，復要求黃清山
    在結婚委任合約書及介紹工作同意書上簽名並填具個人資料
    ，黃清山則於94年8月24日至嘉義縣民雄鄉戶政事務所，持
    印尼國勿加西市政府居民事務民事登記與計劃生育處核發之
    「結婚說明書」及內容不實之「結婚登記申請書」，申請辦
    理結婚登記，使該戶政事務所不知情之承辦人員，依形式審
    查後，將「黃清山已和黃如娜於94年2月21日結婚」等不實
    事項，輸入電腦處理，登載於其職務所掌管之戶籍登記資料
    之電子資訊檔案紀錄內，並據以核發配偶欄為黃如娜之不實
    內容之國民身分證及戶籍謄本，足以生損害於戶政機關對於
    戶籍登記管理之正確性。被告與印尼國仲介又陪同黃如娜、
    黃清山持「與在台有戶籍國人結婚申請表」、「結婚說明書
    」、戶籍謄本、健康證明應檢查項目、黃清山與黃如娜之護
    照及其他申請赴台簽證相關資料，於94年9月5日至駐印尼台
    北經濟貿易代表處面談，資以行使上開登載不實之戶籍謄本
    ，足以生損害於該處對外籍人士入境管理之正確性，後黃如
    娜於94年9月8日搭機入境我國。
二、按案件曾經判決確定者，應諭知免訴之判決，得不經言詞辯
    論為之，刑事訴訟法第302條第1款、第307條分別定有明文
    。此項訴訟法上所謂一事不再理之原則，關於實質上一罪或
    裁判上一罪，均有其適用，最高法院著有60年度臺非字第77
    號判例意旨可參。
三、查原判決認為被告甲○○另於與本案被訴事實所指密接之時
    （94年間）、地（嘉義縣），仲介印尼女子以假結婚【按指
    王雅蒂與王良秤】之方式申請入臺工作，並先向印尼取得不
    實之結婚登記書等相關證明文件，於94年4月4日持向嘉義縣
    溪口鄉戶政事務所申請結婚登記，而使不知情之承辦公務員
    將此不實事項，登載於職務上掌管之戶政資料管理檔案之公
    文書，並據以核發戶籍謄本。嗣再持該戶籍謄本向外交部領
    事事務局南部辦事處申請中華民國居留簽證而行使，所為行
    使使公務員登載不實之犯行（下稱前案事實），業經臺灣雲
    林地方法院於98年1月7日以97年度易字第820號判決有期徒
    刑6月，減為有期徒刑3月，並於98年2月2日確定等情，有臺
    灣雲林地方法院97年度易字第820號判決書及原審公務電話
    紀錄各乙份在卷可稽。被告所為前案事實與本案犯罪事實，
    時間緊接，所犯均係構成要件相同之罪，顯係基於概括犯意
    反覆為之；被告為前揭行為後，刑法第56條連續犯之規定，
    業於94年1月7日修正公布刪除，並於95年7月1日施行，則被
    告之犯行，因行為後新法業已刪除連續犯之規定，此刪除雖
    非犯罪構成要件之變更，但顯已影響行為人刑罰之法律效果
    ，自屬法律有變更，依新法第2條第1項規定，比較新、舊法
    結果，仍應適用較有利於被告之行為時法律即舊法論以連續
    犯，則被告所為前案事實與本案犯罪事實，既有裁判上一罪
    關係，本案自應為系爭前案判決既判力效力所及，依照首開
    說明，不經言詞辯論，逕為諭知免訴之判決。
四、查檢察官上訴，認前案事實之判決與本案犯罪事實之情形，
    在時間上，前案係於94年4月4日、同年5月9日為使公務員登
    載不實及行使登載不實文書行為，本案則係於94年8月24日
    、同年9月5日為使公務員登載不實及行使登載不實文書行為
    。在地點上，前案係在嘉義縣溪口鄉戶政事務所、外交部領
    事事務局南部辦事處所犯，本案則係在嘉義縣民雄鄉戶政事
    務所、駐印尼臺北經濟貿易代表處（印尼國）所犯，兩案在
    犯罪地點亦有數十公里甚且跨國之距，且兩案間並無概括犯
    意云云。訊據被告辯稱：本案起訴事實與前案事實即雲林地
    方法院97年易字第820號判決是兩件一起辦的，只是印尼官
    方的作業程序，前案較快，所以會有不同的時間，這兩件引
    進印尼女子假結婚，伊有與本案的黃清山及前案的王良秤一
    起出國，或者差一天，一同去辦理假結婚的事情等語。經本
    院向內政部入出國及移民署調取被告甲○○及黃清山、王良
    秤之入出國資料，被告甲○○確與黃清山、王良秤同時於94
    年2月17日至同年2月23日出國及入境（其中甲○○早一日即
    94年2月16日出境），另被告甲○○與王良秤於94年1月16日
    至同年1月20日亦曾一同出國及入境，被告甲○○與黃清山
    於94年3月26日至同年3月30日及於94年6月22日至同年6月25
    日亦曾一同出國及入境，有其三人之入出國日期證明書在卷
    可憑（見本院卷第38-41頁），再經本院調取前案案卷查核
    ，前案之犯罪事實係甲○○與王良秤於94年1月16日前往印
    尼，同年1月18日王良秤與王雅蒂在印尼勿西加巿辦理登記
    結婚手續後，明知此為不實之事項仍於94年4月4日，由王良
    秤持在印尼所取得之結婚登記書等相關證明文件，前往嘉義
    縣溪口鄉公所，以王良秤、王雅蒂已結婚為由，向該戶政事
    務所申請結婚登記，而使不知情之承辦公務員將此不實事項
    ，登載於職務上所掌之戶政資料管理檔案之公文書，並核發
    戶籍謄本予王良秤，足生損害於該戶政機關對於婚姻登記管
    理之正確性…等情。而本案起訴事實係被告甲○○與黃清山
    於民國94年2月17日同至印尼國，黃清山與黃如娜與於94年2
    月21日在印尼國西爪哇省、蘇邦縣區、吉卡翁鎮區之宗教事
    務所虛偽辦理結婚登記，取得結婚證明書。被告嗣於同年不
    詳時地，將結婚登記相關資料交予黃清山…，黃清山則於94
    年8月24日至嘉義縣民雄鄉戶政事務所，持印尼國勿加西市
    政府居民事務民事登記與計劃生育處核發之「結婚說明書」
    及內容不實之「結婚登記申請書」，申請辦理結婚登記，使
    該戶政事務所不知情之承辦人員，將「黃清山已和黃如娜於
    94年2月21日結婚」等不實事項，輸入電腦處理，登載於其
    職務所掌管之戶籍登記資料之電子資訊檔案紀錄內，並據以
    核發配偶欄為黃如娜之不實內容之國民身分證及戶籍謄本，
    足以生損害於戶政機關對於戶籍登記管理之正確性…等情。
    本院參酌前案判決認定之事實及本案起訴之事實，及其三人
    入出國資料，堪認被告所辯：本案起訴之事實與前案判決認
    定之事實，是兩件一起辦的，只是印尼官方的作業程序，前
    案較快，所以會有不同的時間，這兩件引進印尼女子假結婚
    ，伊有與本案的黃清山及前案的王良秤一起出國，或者差一
    天，一同去辦理假結婚的事情等情為屬可採。從而原判決認
    前案事實與本案起訴事實，有修正前刑法第56條連續犯之適
    用，為裁判上一罪關係，認本案起訴事實為前案判決既判力
    效力所及，而為免訴判決之諭知。本院經核原判決並無違誤
    ，上訴意旨仍執前詞指摘原判決為不當，為無理由，應予駁
    回。
據上論斷，應依刑事訴訟法第368條，判決如主文。
本案經檢察官林炎昇到庭執行職務。
中    華    民    國    98    年    4     月    21    日
                  刑事第一庭    審判長法  官  黃崑宗
                                      法  官  夏金郎
                                      法  官  王明宏
以上正本證明與原本無異。
不得上訴。
                                      書記官  黃全忠
中    華    民    國    98    年    4     月    21    日


司法院資訊處製作；財團法人民間司法改革基金會備份。
